臺灣臺北地方法院刑事判決　　　　 94年度重訴字第46號
公　訴　人　臺灣臺北地方法院檢察署檢察官
被　　　告　丁○○
(原名徐銘宗)
選任辯護人　楊尚賢律師
上列被告因貪污案件，經檢察官提起公訴（93年度偵緝字第608號）
，本院判決如下：
    主  文
丁○○幫助行使偽造私文書，足以生損害於公眾及他人，處有期
徒刑陸月，如易科罰金，以參佰元折算壹日。偽造之「乙○○○
」存款證明書壹紙（含其上之偽造「臺灣省合作金庫營業部數目
之章」、「臺灣省合作金庫營業部襄理(十一)」、「王春美」等印文
及「王春美」署押各壹枚）沒收。
    事  實
一、丁○○（原名徐銘宗）係臺灣省合作金庫（現更名為「合作
    金庫銀行」，下稱「合庫」）前放款覆審中心中級專員，負
    責放款覆審業務，明知某真實姓名年籍不詳之成年男子「戊○○」要求其提供合庫之空白存款餘額證明書，係有不法目
    的，得供作偽造存款餘額證明書使用，竟因曾陸續收受「戊○○」（未據起訴）所交付之借款新臺幣（下同）12萬5千
    元，而自認欠「戊○○」之人情，而基於幫助「戊○○」行
    使偽造私文書、詐欺之犯意，同意代為取得合庫之存款餘額
    證明書，並於民國89年7月3日，逕以本人名義，向合庫營業
    部申請員工儲蓄存款帳戶（帳號：0000000000000號）之存
    款餘額證明書乙紙（編號：00000000，存款餘額為6元1角）
    後，於次（4）日將申請所取得之存款餘額證明書交予「戊○○」影印備用。嗣於89年11月間，因何全應（另經臺灣高
    等法院以93年上訴字第2846號刑事判決，判處有期徒刑10月
    確定）自鐘招湖處得知甲○○友人在國外從事投資事業急須
    存款餘額證明以供貸款使用，認為有機可乘，與「丙○○」
    （未據起訴）、「戊○○」等人共同基於行使偽造私文書、
    詐欺之犯意聯絡，由何全應向甲○○佯稱，「丙○○」在銀
    行工作，負責管理屬於國民黨之大筆存款，只要甲○○能提
    供合庫之活儲帳戶，並願意支付200萬元之手續費用，即可
    由「丙○○」將存款匯入該帳戶，而由合庫出具100億元之
    存款餘額證明供甲○○友人使用云云，使甲○○信以為真，
    乃於同年11月13日至合庫，以「乙○○○」名義開立100元
    餘額之活儲存款帳戶1個（帳號：0000000000000號），並將
    存摺交付何全應。嗣於同年月15日，在台北市○○○路○段
    某咖啡店內，由何全應、丙○○出面交付偽造之「乙○○○
    」名義合庫營業部帳戶100億元之存款餘額證明書乙紙（帳
    號：0000000000000號、編號：00000000、簽發日期：89年
    11月14日、存款種類：定期存款。其上並有偽造之「臺灣省
    合作金庫營業部數目之章」、「臺灣省合作金庫營業部襄理
    (十一)」、「王春美」等名義之印文及偽造「王春美」署押各1
    枚），並向甲○○索取200萬元之報酬。惟甲○○表示尚須
    將該存款證明書先行送往國外查證，始同意付款，乃由甲○○先行取得該存款證明書，並寄交國外友人，當日並未付款
    。嗣因何全應、丙○○2人為恐事機敗露，乃屢向甲○○追
    索報酬，甲○○乃於同年月20日，先與何全應簽訂「協議書
    」乙紙後，於同年月22日即交付頭期款50萬元予何全應收受
    ，致何全應、丙○○、「戊○○」等人詐欺得逞。茲因該存
    款餘額證明書經甲○○寄往國外後迄未獲得驗證回復，甲○○頗感疑慮，乃於同年12月4日持該存款餘額證明影本前往
    合庫以期驗證，而經合庫營業部襄理王春美當場識破該存款
    餘額證明確係偽造，並發現該之存款餘額證明所屬編號與丁○○於89年7月3日所申請之存款餘額證明相同，乃向丁○○
    查詢，始揭上情。
二、案經法務部調查局臺北市調查處移送臺灣臺北地方法院檢察
    署檢察官偵查起訴。
    理  由
壹、程序方面：
    起訴意旨原認被告丁○○係涉犯貪污治罪條例第6條第1項第
    5款之罪，惟到庭實行公訴之檢察官，業於本院審理期間，
    就起訴書論列之犯罪事實予以擴張（參見95年5月26日「臺
    灣臺北地方法院檢察署檢察官94年度蒞字第11491號補充理
    由書（三），本院審理卷一第142頁），並追加論列被告涉
    犯法條，包括刑法第30條、第216條、第210條之幫助行使偽
    造私文書罪與同法第30條、第339條第1項之幫助詐欺罪名（
    參見本院94年11月1日、95年2月21日、95年5月12日及96 年
    1月11日之審理筆錄）。本院經核於法並無不合，且擴張後
    之事實與起訴事實，因基本社會事實仍屬同一，對被告之訴
    訟防禦不生影響，應予准許，合先敘明。
貳、實體方面：
一、本院得心證之理由：
（一）被告丁○○自白不諱：
    (1)被告丁○○於本院審理終結前，坦承於89年7月4日將存款
      餘額證明交付戊○○，且供認對「戊○○」日後將持供犯
      罪使用，於主觀上已有認識。
    (2)被告丁○○亦自認，曾於民眾照會查詢郭尚禮等人之存款
      餘額時，有配合「戊○○」之指示加以回答之間接事實。
（二）被害人甲○○指述歷歷：
    (1)收受何全應所交付之上開「乙○○○」存款餘額證明書之
      事實。
    (2)支付何全應50萬元之事實。
    (3)誤以為取得之存款餘額證明，係經「丙○○」存入「乙○○○」帳戶存款100億元後之結果，應非偽造之事實。
    (4)惟因心存猜疑，難以確定，始持該存款餘額證明親往合庫
      ，始發現遭受詐欺之事實。
（三）證人王春美之證述：
      證明「乙○○○」定期存款之存款餘額證明書確為偽造，
      本人並未在上開存款證明上蓋用印文及署押之事實。
（四）被告丁○○89年12月4日之自白書、同年月5日之報告書各
      乙份：被告自述全部犯罪之經過與心路歷程，證明被告之
      自白與事實相符。
（五）戶名為「徐銘宗」（丁○○之原名）之合庫存款餘額證明
      申請書、存款證明書存根影本各1份：
      證明被告丁○○申請存款餘額證明書，且其編號與偽造之
      「乙○○○」合庫存款餘額證明書相同之事實。
（六）戶名為「乙○○○」之合庫存款餘額證明書影本1份：
      證明「乙○○○」定期存款之存款餘額證明書為偽造之事
      實。
（七）「乙○○○」活儲帳戶之合庫新開戶建檔登錄單、印鑑卡
      影本各1份：
      證明「乙○○○」之定期存款原來只有100元，並非100億
      元之事實。
（八）郭尚禮、韋聰明之國民身分證影本各1份：
      「戊○○」交付被告，請被告於民眾查詢郭尚禮、韋聰明
      等人之存款餘額證明時，為虛偽照會之事實。
（九）臺灣高等法院93年上訴字第2486號案件之審理筆錄（含同
      案正犯何全應、證人王春美之證述）：
      證明本件之存款餘額證明書為偽造，且其上之「臺灣省合
      作金庫營業部數目之章」、「臺灣省合作金庫營業部襄理
      (十一)」、「王春美」等印文及「王春美」署押1枚均為偽造
      之事實。
（十）綜合上述事證，足證被告自白與事實相符，本件事證明確
      ，被告犯行洵堪認定。
二、論罪科刑之理由：
（一）新舊法之比較適用：
    (1)按刑法第10條第2項關於「公務員」之定義，業於95年7月
      1日經修正施行。修正後之定義為：「稱公務員者，謂下
      列人員：一、依法令服務於國家、地方自治團體所屬機關
      而具有法定職務權限，以及其他依法令從事於公共事務，
      而具有法定職務權限者。二、受國家、地方自治團體所屬
      機關依法委託，從事與委託機關權限有關之公共事務者」
      。
    (2)次按95年5月31日修正公佈，同年7月1日施行之貪污治罪
      條例第2條，亦修正為「公務員犯本條例之罪者，依本條
      例處斷」，從而將貪污治罪條例規定之「公務員」定義，
      完全依據修正後刑法第2條第2項規定決定之。故貪污治罪
      條例第1條規定犯罪主體「公務員」之定義，自應回歸修
      正後之刑法第10條第2項公務員定義以為認定。
    (3)依最高法院95年第8次刑事庭決議：「刑法第10條第2項所
      稱公務員，包括同項第1款之職務公務員及第2款之受託公
      務員，因舊法之規定已有變更，新法施行後，及公務員
      定義之變更者，應依新法第2條第1項之規定，適用最有利
      於行為人之法律」，同院95年度台上字第4667號判決，臺
      灣高等法院94年度重上更三字第147號判決、95年度重上
      更四字第18號判決，亦均本斯旨，可資參照。
    (4)而上開刑法第10條第2項之公務員定義經修正後，依實務
      上之見解，均認「服務於公立學校、公立醫院及公營事業
      等人員，其所從事者多為教育、醫療及事業之經營，並非
      執行公權力之行政機關，故其服務人員均非刑法第10條第
      2 項所稱之「公務員」。本件被告丁○○行為時，雖依修
      正前刑法之規定，應依貪污治罪條例規定處罰，惟上開刑
      法有關公務員之定義既經修正，而被告申請、交付存款餘
      額證明書等犯行，又顯非依據法定職務權限上之行使行為
      ，且與公權力無關，揆諸前揭說明，即與貪污治罪條例所
      規定之犯罪主體有所不合，即應適用最有利於行為人之法
      律，不再以貪污治罪條例相繩。
（二）幫助犯：
      本件偽造之「乙○○○」存款餘額證明書，係依據上開被
      告所交付戊○○之存款餘額證明影本而製作，業據本院查
      證明確，並經被告自白屬實。有關「戊○○」之真實身分
      ，因迄審理終結前，被告均不能提供法院查證，惟參酌告
      訴人甲○○之指訴與被告之自白，均證戊○○與本件正犯
      何全應、丙○○2人之犯行，有犯意聯絡與行為分擔，應
      屬共同正犯。惟就被告之犯行部分，固有交付戊○○存款
      餘額證明影本之事實，然依事證，被告既未於本件之詐欺
      甲○○犯行過程中出面參與，只是基於還戊○○之人情，
      而基於幫助戊○○犯罪之意思，提供存款餘額證明影本供
      戊○○使用，是其行為尚屬犯罪構成要件以外之行為，依
      法僅應論為幫助犯，得依幫助之規定減輕其刑，尚無庸依
      共同正犯論科。
（三）牽連犯：
      又修正後之刑法雖已刪除第55條關於牽連犯之規定。惟本
      件被告行為係在刑法修正施行前所為，而檢察官起訴被告
      所犯之幫助詐欺及幫助行使偽造私文書等罪，依起訴意旨
      ，係認為有牽連犯之裁判上一罪關係，若依修正前之刑法
      規定，即應從一重之行使偽造私文書罪處斷；惟依修正後
      之刑法，則上述2罪即應依數罪併罰之規定分論併罰。比
      較新舊法之結果，顯然應以修正前之規定較有利於被告，
      從而，依修正後刑法第2條第1項規定，本件被告之犯行，
      即應適用最有利於被告之法律，即依修正前刑法第55條牽
      連犯規定，從一重之行使偽造私文書罪處斷。
（四）論罪：
    (1)核被告所為，係犯刑法第30條、第216條、第210條、第33
      9條第1項之幫助行使偽造文書罪及詐欺罪。被告所犯上開
      二罪有方法結果之牽連關係，應依修正前刑法第55條規定
      ，從一重之行使偽造私文書罪處斷。又被告為幫助犯，應
      依刑法第30條第2項規定減輕其刑。
    (2)不另為免訴諭知部分：
      公訴意旨所指被告另犯貪污罪部分，既如前述，被告之身
      分業依修正後之刑法不再論以公務員身分，而為法律修正
      後不再處罰之行為，則不另為免訴之諭知。
    (3)不另為無罪諭知部分：
      按犯罪事實應依證據認定之，無證據不得認定犯罪事實
        ；又不能證明被告犯罪，應諭知無罪之判決，刑事訴訟
        法第154條第1、2項、第301條第1項分別定有明文。認
        定犯罪事實所憑之證據，雖不以直接證據為限，間接證
        據亦包括在內；然而無論直接或間接證據，其為訴訟上
        之證明，須於通常一般之人均不致有所懷疑，而得確信
        其為真實之程度者，始得據為有罪之認定，倘其證明尚
        未達到此一程度，而有合理之懷疑存在，無從為有罪之
        確信時，自得為無罪之判決，最高法院亦著有76年臺上
        字第4986號判例可資遵循。
      在改良式當事人進行主義之現行刑事訴訟制度下，檢察
        官就被告犯罪事實，應負舉證責任，並指出證明之方法
        ，此為刑事訴訟法第161條第1項所明定，對照上述之判
        例闡述，檢察官所應負之舉證責任，自必須說服法院至
        無所合理懷疑之程度，以形成有罪心證；在法院就檢察
        官起訴事實仍存有合理懷疑之情形下，除於公平正義之
        維護外，無須依職權調查證據以排除此合理懷疑，得逕
        為無罪判決，以維法院在控辯雙方盡力攻防制度構造下
        之中立性，此觀刑事訴訟法第163條第2項之規定自明（
        最高法院92年臺上字第128號判例同時參照）。而為維
        持法院之中立性格，所謂法院應依職權調查證據之情形
        ，應僅限於有相當理由足信檢察官無法盡職地從事犯罪
        訴追者之角色，以致不能維持控辯盡力攻防之制度構造
        ，否則自不得動輒以公平正義之維護為名，強求法院為
        不利被告證據之調查，破壞當事人武器平等原則以及法
        院公正中立形象之制度設計。是本案自應以兩造於本院
        審理中所提出攻防之證據，作為論斷有罪與否之基礎，
        不再須由本院職權發動調查、蒐集證據（最高法院91年
        臺上第5846號判決參照）。
      公訴意旨就「被告於89年7月間，因再次向「戊○○」
        借款，嗣經「戊○○」提供2萬元予被告，並將郭尚禮
        、韋聰明之國民身分證影本交予被告，表示該二人為人
        頭戶，要求被告於民眾以電話向合庫詢問該戶頭時，須
        配合照會以取信不知情民眾。而被告亦明知郭尚禮、韋
        聰明等人並未在合庫開戶存款，亦無20億元、33億元、
        50億元之存款，竟仍依「戊○○」之要求，於89年9月
        間，利用職權上之機會，於接聽民眾電話查詢郭尚禮、
        石淑貞、韋聰明有無20億元、33億元、50億元之存款時
        ，先後以「徐襄理」之名義配合回應民眾之查詢，致使
        不知情之民眾誤認郭尚禮等人在合庫有上開存款，而圖
        「戊○○」等人不法利益」1節，認為被告於幫助詐欺
        、幫助行使偽造私文書行為上有連續犯之情形，應加重
        其刑。然查，被告固有上開行為，且據自白不諱，並有
        自白書、報告書附卷可稽，惟查，被告雖有上開幫助行
        為屬實，惟有關「郭尚禮、石淑貞、韋聰明」等人，其
        詐欺之被害人為誰、詐欺之金額若干、詐欺行為之時間
        、地點、手法均不明，而上開案件雖有民眾查詢，然查
        詢之原因為何、有無提出存款餘額證明書，亦未經檢察
        官提出相關事證以為佐證，自不能逕以被告雖自白本部
        分亦有犯罪，而逕論以連續犯。惟本部分之事實既係據
        檢察官以連續犯之裁判上一罪關係起訴，而起訴部分業
        據本院論罪科刑，是本部分雖因事證不足，亦無庸另為
        無罪之宣告，僅於本件判決理由中說明，不另為無罪之
        諭知。
（五）科刑與沒收：
    (1)爰審酌被告之素行、犯罪之動機、手段、所生危害及其犯
      後態度等一切情狀，判處如主文所示之刑。
    (2)易科罰金：
      按被告於犯罪時之刑法第41條第1項前段規定：「犯最重
      本刑為5年以下有期徒刑以下之刑之罪，而受6個月以下有
      期徒刑或拘役之宣告，因身體、教育、職業、家庭之關係
      或其他正當事由，執行顯有困難者，得以1元以上3元以下
      折算一日，易科罰金。」。而被告行為時之易科罰金折算
      標準，依修正前罰金罰鍰提高標準條例第2條前段（現已
      刪除）規定，就罰金原定數額提高為100倍折算1日。依上
      開說明，本件被告行為時之易科罰金折算標準，應以銀元
      300元折算1日，經折算為新臺幣後，即應以新臺幣900元
      折算為1日。惟95年7月1日修正公布施行之刑法第41條第1
      項前段則規定：「犯最重本刑為5年以下有期徒刑以下之
      刑之罪，而受6個月以下有期徒刑或拘役之宣告者，得以
      新臺幣1千元、2千元或3千元折算1日，易科罰金」。比較
      修正前後之易科罰金折算標準，以95年7月1日修正公布施
      行前之規定，較有利於被告，從而，被告既經本院判處有
      期徒刑6月，即應依刑法第2條第1項前段，適用修正前刑
      法第41條第1項前段規定，併諭知易科罰金折算標準。
    (3)沒收：
      本件偽造之「乙○○○」名義之存款餘額證明書，應依刑
      法第38條第1項第2款規定沒收（含其上之偽造「臺灣省合
      作金庫營業部數目之章」、「臺灣省合作金庫營業部襄理
      (十一)」、「王春美」印文及「王春美」署押各1枚）。
據上論斷，應依刑事訴訟法第299條第1項前段，刑法第2條第1項
第30條、第216條、第210條、第339條第1項、第55條、第38條第
1項第2款，第41條第1項前段，（修正前）罰金罰鍰提高標準條
例第1條前段、第2條，現行法規所定貨幣單位折算新台幣條例第
2條，判決如主文。
本案經檢察官高怡修到庭執行職務。
中　　華　　民　　國　　96　　年　　1 　　月　　25　　日
                  刑事第十五庭審判長法  官  楊台清
                                    法  官  吳麗英
                                    法  官  邱蓮華
上正本證明與原本無異。
如不服本判決，應於判決送達後10日內向本院提出上訴狀（應抄
附繕本）。告訴人或被害人如對於本判決不服者，應具備理由請
求檢察官上訴，其上訴期間之計算係以檢察官收受判決正本之日
期為準。
                                    書記官  陳麗津
中　　華　　民　　國　　96　　年　　1 　　月　　25　　日
附錄本判決論罪科刑依據之法條：
刑法第216條
行使第210條至第215條之文書者，依偽造、變造文書或登載不實
事項或使登載不實事項之規定處斷。
刑法第210條
偽造、變造私文書，足以生損害於公眾或他人者，處五年以下有
期徒刑。
